【裁判字號】    96,重訴,411
【裁判日期】    970129
【裁判案由】    損害賠償
【裁判全文】
臺灣臺北地方法院民事判決             96年度重訴字第411號
    原      告  丙○○
                甲○○
    共      同
    訴訟代理人  吳茂榕律師
                粘舜權律師
    上  一  人
    複 代 理人  戊○○
    被      告  寶華成豐證券投資信託股份有限公司
    法定代理人  丁○○
    訴訟代理人  楊美玲律師
    被      告  己○○
    訴訟代理人  陳鎮宏律師
                楊美玲律師
                林穆弘律師
上列當事人間損害賠償事件，本院於中華民國97 年1月15日言詞
辯論終結，判決如下：
    主  文
被告寶華成豐證券投資信託股份有限公司應給付原告丙○○新台
幣佰貳拾萬陸仟玖佰肆拾伍元及自民國九十六年三月二十七日
起至清償日止，按年息百分之五計算之利息。
被告寶華成豐證券投資信託股份有限公司應給付原告甲○○新台
幣肆佰萬捌仟陸佰柒拾元及民國九十六年三月二十七日起至清
償日止，按年息百分之五計算之利息。
原告其餘之訴駁回。
訴訟費用由被告寶華成豐證券投資信託股份有限公司負擔。
本判決第一、二項於原告丙○○、甲○○各以新台幣壹佰零陸萬
元、新台幣壹佰拾萬元分別為被告寶華成豐證券投資信託股
份有限公司供擔保後，得假執行。但被告寶華成豐證券投資信託
股份有限公司如各以新台幣佰貳拾萬陸仟玖佰肆拾伍元、新台
幣肆佰萬捌仟陸佰柒拾元分別為原告丙○○、甲○○預供擔保
，得免為假執行。
原告其餘假執行之聲請駁回。
    事實及理由
甲、程序方面：
一、本件被告寶華成豐證券投資信託股份有限公司（下稱寶華成
    豐公司）之法定代理人於起訴時為被告己○○，繼於本院審
    理期間變更為丁○○，業據其具狀聲明承受訴訟，並提出變
    更登記事項表為憑（見本院卷第136頁至第139頁），經核無
    不合，應予准許。
二、按訴狀送達後，原告不得將原訴變更或追加他訴，但擴張或
    減縮應受判決事項之聲明者，不在此限，民事訴訟法第255
    條第1項第3款定有明文。經查，本件原告於民國96 年3月22
    日起訴請求被告連帶給付原告丙○○新台幣（下同）373 萬
    元，原告甲○○414 萬元，及均自起訴狀繕本送達翌日起至
    清償之日止，按年息5%計算之利息。嗣原告於96 年5月16日
    當庭減縮聲明為被告分別應連帶給付原告丙○○3,206,945
    元，原告甲○○4,008,673 元，及均自訴狀繕本送達翌日起
    至清償之日止，按年息5%計算之利息（見本院卷第81頁），
    揆諸前開規定，應予准許，合先敘明。
乙、實體事項：
一、原告起訴主張：被告己○○擔任被告寶華成豐公司董事長期
    間，負責募集「永保安康基金」及「嚴選基金」時，聯合寶
    華成豐公司之業務員向原告保證該二檔基金必有年息2%以上
    之獲利及每單位10元之淨值，致使原告投入鉅資予以認購。
    詎料，永保安康基金淨值下跌，原告要求丟單贖回，被告己○○除要求原告暫不贖回外，更一再保證申購之基金都有淨
    值10元，外加本金2%以上之獲利保證，以及主動告知適當之
    贖回時點云云。惟事後永保安康基金卻面臨下市危機，被告
    己○○要求原告轉而申購嚴選基金，並再次提供保本及2%以
    上之獲利保證。未幾，嚴選基金亦面臨清算問題，被告己○○要求原告再投入資金，並與原告丙○○協調後續賠償事宜
    。惟原告丙○○贖回嚴選基金時本金已損失2,928,150 元，
    未達年息2%之獲利損失計278,795元，共計只失3,206,945元
    ；而原告李得龍贖回嚴選基金時本金已損失3,660,180 元，
    未達年息2%之獲利損失為348,493元，共計損失4,008,673元
    。被告己○○基於寶華成豐公司董事長地位向原告為申購上
    開基金之獲利保證，自須履行契約之責。又依中華民國證券
    投資信託暨顧問商業同業公會證券投資信託事業從事廣告及
    營業促銷活動行為規範第7 條及證券投資信託事業負責人及
    業務人員管理規則第13條均規定，從事證券投資事業促銷時
    ，不得使人誤信能保證本金安全或保證獲利之行為，被告己○○卻違反上開規定，而為保證獲利之促銷行為，原告依民
    法第184條第2項及民法第28條規定，請求被告己○○與被告
    寶華成豐公司負連帶賠償之責等情。並聲明：(一)被告應連帶
    給付原告丙○○3,206,945 元，及自訴狀繕本送達翌日起至
    清償之日止，按年息5%計算之利息。(二)被告應連帶給付原告
    甲○○4,008,673 元，及自訴狀繕本送達翌日起至清償之日
    止，按年息5%計算之利息。(三)願供擔保聲請宣告假執行。
二、被告則以：被告寶華成豐公司或原董事長己○○從未自行或
    授權業務人員，向原告保證申購嚴選基金有何保本加2%獲利
    等情事，而原告所提出之錄音譯文，距申購嚴選基金已有半
    年之遙，自與原告於申購該檔基金當時無關，原告自不得徒
    憑自行製作之簡訊內容，證明雙方曾就申購嚴選基金有何保
    證獲利約定之存在。況原告丙○○係寶來證券土城分公司之
    經理人，本身亦係從事證券之相關人員，可見其對於買賣基
    金禁止獲利保證之法令，自屬耳熟能詳之事，被告寶華成豐
    公司不可能在募集基金時，對原告丙○○為任何獲利之保證
    。而本件原告回贖嚴選基金所受損失，實肇因於原告於該基
    金淨值低檔時回贖所致，自與被告無關等語，資為抗辯。並
    聲明：(一)原告之訴及假執行之聲請均駁回。(二)如受不利判決
    ，願供擔保聲請免為假執行之宣告。
三、兩造不爭執之事項：
(一)、原告丙○○於95 年1月6日申購嚴選基金，申購金額為1,600
    萬元，於95年11月17日買回嚴選基金，買回淨額為13,071,8
    50元等情，此有申購申請書、買回申請書及買回確認單在卷
    可參（見本院卷第35頁、第37頁、第20頁）。
(二)、原告甲○○於95 年1月4日申購嚴選基金，申購金額為2,000
    萬元，於95年11月17日買回嚴選基金，買回淨額為16,339,8
    20元等情，此有申購申請書、買回申請書及買回確認單在卷
    可參（見本院卷第36頁、第38頁、第22頁）。
四、查原告本於保證獲利契約或侵權行為法則，請求被告寶華成
    豐公司與被告己○○連帶賠償嚴選基金之損失，為被告所否
    認，並以上開情詞置辯。茲將本件兩造爭點則本件兩造爭點
    厥為：(一)被告己○○是否向承諾原告申購嚴選基金必有保本
    及年息2%之獲利保證？(二)被告所為之保本及獲利保證，是否
    有效？又原告請求被告負連帶賠償之責，是否有理由？
(一)、被告己○○是否向原告承諾申購嚴選基金有年息2%之獲利保
    證？
  1.按當事人主張有利於己之事實者，就其事實有舉證之責任，
    民事訴訟法第277 條前段定有明文。民事訴訟如係由原告主
    張權利者，應先由原告負舉證之責，若原告先不能舉證，以
    證實自己主張之事實為真實，則被告就其抗辯事實即令不能
    舉證，或其所舉證據尚有疵累，亦應駁回原告之請求。又請
    求履行債務之訴，除被告自認原告所主張債權發生原因之事
    實外，應先由原告就其主張此項事實，負舉證之責任，必須
    證明其為真實後，被告於其抗辯事實，始應負證明之責任，
    此為舉證責任分擔之原則（最高法院17年台上字第917 號判
    例、43 年台上字第377號判例參照）。原告主張被告應履行
    獲利保證契約，既為被告所否認，則原告對此有利於己之事
    實，亦即被告己○○就申購嚴選基金所為之獲利保證，自應
    負舉證之責。
  2.查原告主張被告己○○承諾申購永保安康基金及嚴選基金必
    有年息2%以上之獲利以及每單位10元之淨值等情，業據原告
    提出雙方及其他投資人於95 年7月26日針對永保安康基金面
    臨下市，被告己○○希望客戶轉申購嚴選基金之會談錄音光
    碟及譯文為證（分見本院卷第86頁、第96頁至第98頁），觀
    諸該會談對話內容所示，被告己○○稱：「好像剩下甲○○
    那部分，永保安康的部分」，原告丙○○稱：「對，嚴選的
    部分就比較多」，被告己○○稱：「嚴選放心，嚴選這部分
    我們很快就拉回來。」，原告丙○○稱：「其實金額不大」
    ，被告己○○稱：「這部分說到做到，看你們是要用轉的還
    是還單把數字還給你，可是lost的部分包括我跟你講的年化
    （指年息之意）2%的部分保證該給你的…」，投資人蔡女問
    ：「你要先確認嚴董（指被告己○○），現在轉的話，是否
    還有保本加2%？」，被告己○○回答：「對對對，這是我當
    初答應甲○○account 的一個條件。」，蔡女續問：「如果
    說把他的部分轉到嚴選還是一樣照常？」，被告己○○答稱
    ：「還是一樣，等於1200萬元放在寶華成豐投信的基金帳戶
    ，反正我們都是保本加上年化2%給他，等淨值拉回來，至少
    這一波，這樣漲，我們先講一個缺點，永保安康他轉嚴選帳
    面上是負的50幾萬元，如果它漲過來8 塊多，漲上來的部分
    拉到100多萬回來，那他就平掉，如果又lost 的部分，原來
    永保安康該賠給他的就賠給他的，就跟該給他的也要算入」
    等語，雖上開會談內容並非針對嚴選基金，然被告己○○係
    以嚴選基金原有的獲利保本條件，勸說原告及其他投資人將
    永保安康基金轉換至嚴選基金，可見被告己○○在募集嚴選
    基金時確曾對原告為保本及年息2%獲利之保證，則被告以上
    開對話係指永保安康基金云云置辯，自無可採。
  3.再者，證人即被告寶華成豐公司助理業務員陳盈君於本院96
    年10月30日審理時證稱：伊經辦原告於95年1月4日申購嚴選
    基金，當時己○○口頭指示伊向丙○○表示保證保本加百分
    之二，後來嚴選基金淨值下跌，丙○○於95年6月8日要求贖
    回，伊當天就傳簡訊給己○○，後來己○○從上海打電話要
    伊請丙○○先撤單並約時間面談等語（見本院卷第122 頁反
    面至第124頁），復有簡訊相片在卷可參（見本院卷第113頁
    至第115 頁），足見被告己○○在募集嚴選基金，確曾指示
    助理營業員陳盈君向原告為保本加年息2%之獲利保證行為。
    雖被告辯以簡訊係原告自行製作云云，惟上開簡訊係證人陳
    盈君與被告己○○通訊往來之紀錄，並非原告片面製作之物
    ，被告上開辯詞，自不足為採。
  4.另證人即投資人乙○○於本院96年12月26日審理時亦證稱：
    當時寶華成豐公司於95年年初在寶來證券土城分公司召開說
    明會，當場提及針對首購嚴選基金的投資人有保本及年息2%
    之獲利，伊申購100 萬元，但後來嚴選基金低於淨值，己○○通知伊於95年11月15日到寶來證券土城分公司開協調會，
    會中有投資人要求己○○履行保本獲利之承諾，但己○○卻
    表示基金已解散，公司也改組，無法依原條件理賠，己○○
    還要求投資人再出一筆資金交其代為操作，但投資人害怕再
    度發生虧損，所以未達成共識等語（見本院卷第182 頁反面
    至第183 頁），經核與協調會在場證人即寶來證券土城分公
    司營業員蘇素娥證陳：己○○就兩檔基金都提到保本加年息
    2%之承諾，希望投資人給機會，但投資人要求提供擔保，己○○則不願意簽等語相符（見本院卷第181 頁反面），堪信
    為實。雖被告己○○並未出現在寶來證券土城分公司召募嚴
    選基金之會場，惟該場說明會係被告寶華成豐公司所舉辦，
    而會中對於申購嚴選基金之投資人所為保本及年息2%之獲利
    保證，既與被告己○○透過陳盈君向原告所為保本獲利保證
    條件一致，自均屬被告寶華成豐公司之行為。更何況事後嚴
    選基金發生虧損，被告己○○在協調會面對原告及其他投資
    人要求履行上開獲利保證之承諾，並未予以否認，僅一再要
    求寬延或再挹注資金操作等情，足見原告主張被告己○○在
    募集嚴選基金確曾為保本及年息2%之獲利保證，堪予採信。
(二)、被告所為之保本獲利保證是否有效？原告請求被告負連帶賠
    償之責，是否有理由？
  1.按證券投資信託事業之負責人、部門主管、分支機構經理人
    、其他業務人員或受僱人，應以善良管理人之注意義務及忠
    實義務，本誠實信用原則執行業務。前項人員，除法令另有
    規定外，不得有虛偽、詐欺或其他足致他人誤信之行為，亦
    不得約定或提供特定利益、對價或負擔損失，促銷受益憑證
    。證券投資信託事業為廣告、公開說明會及其他營業促銷活
    動時，不得有使人誤信能保證本金之安全或保證獲利者。證
    券投資信託事業負責人與業務人員管理規則第13條第1 項、
    第2 項，中華民國證券投資信託暨顧問商業同業公會證券投
    資信託事業從事廣告及營業促銷活動行為規範第7 條固分別
    定有明文。惟上開規則皆係針對證券投資從業人員行為規範
    、活動限制、取締及禁止，倘若違反，主管機關得依授權母
    法責令限期改善或罰鍰等行政處分，因此上開規則僅為取締
    規定，並非效力規定。故被告己○○縱違反上開取締規定，
    於募集嚴選基金時向原告及其他投資人為保本及獲利之保證
    ，但因獲利保證之法律關係並不違反法律強制或禁止規定，
    故依然有效成立。
  2.被告己○○既係被告寶華成豐公司之負責人，自屬有代表權
    之人，則其向外募集嚴選基金，對原告所為保本及獲利保證
    ，保證原告之投資必有保本及年息2%之獲利，否則願負其中
    投資本金及獲利差額損失之契約，即屬被告寶華成豐公司與
    原告間之約定，且原告依上開保本及獲利保證之約款，分別
    於95年1月6日及同年1月4日申購嚴選基金，可見原告與被告
    寶華成豐公司因意思表示一致而成立保證契約，則被告寶華
    成豐公司自應依上開保證契約內容負履行之責。
  3.本件原告丙○○於95年1月6日申購嚴選基金1,600萬元，於9
    5年11月17日買回淨額僅剩13,071,850元，投資本金虧損2,9
    28,150元（計算式：16,00 0,000─13,071,850＝2,928,150
    ），投資318日期間之獲利未達約定年息2%損失為278,795元
    （計算式：16,000,000×0.02×318/365＝278,795，元以下
    四捨五入），原告李金龍投資嚴選基金損失共計3,206,945
    元（計算式：2,928,150＋278,795＝3,206,945 ）。另原告
    甲○○於95年1月4日申購嚴選基金2,000萬元，於95年11月1
    7日買回淨額剩16,339,820元，投資本金虧損3,660,180元（
    計算式：20,000,000─16,339,820＝3,660,180），投資318
    日期間之獲利未達約定年息2%損失為348,493元（計算式：2
    0,000,000×0.02×318/ 365＝348,493，元以下四捨五入）
    ，原告李金龍投資嚴選基金損失共計4,008,673 元（計算式
    ：3,660,180＋348,493＝4,008,673 ）。雖被告辯稱原告嚴
    選基金投資損失係原告買回時點不佳所致，惟嚴選基金低於
    淨值既為兩造所不爭事實，被告又未能舉證何時買回有獲利
    之時點，則其空言抗辯，自無足採。是本件原告基於保本及
    獲利保證契約之法律關係，請求被告寶華成豐公司給付上開
    投資損失及法定遲延利息，為有理由。至原告請求被告己○○與被告寶華成豐公司負連帶賠償之責，已逾雙方間之保本
    及獲利保證契約範疇，自屬無理由。
  4.原告依保本及獲利保證契約法律關係為請求既有理由，則於
    同一事實範圍內，即無成立侵權行為之餘地，故就依上開契
    約關係不能請求之部分，亦不能依侵權行為之法律關係為請
    求，是本院自無就其侵權行為法律關係，予以裁判必要。
五、綜上所述，原告本於保本及獲利保證契約之法律關係，請求
    被告寶華成豐公司各給付原告丙○○3,206,945 元，原告甲○○4,008,673元，及均自訴狀繕本送達翌日起（即96年3月
    27日）至清償之日止，均按年息5%計算利息，為有理由，應
    予准許。至原告逾此部分請求，則為無理由，應予駁回。又
    本件原告勝訴部分，兩造分別陳明願供擔保請准宣告假執行
    或免為假執行，核無不合，爰分別酌定相當之擔保金額，予
    以准許。至原告敗訴部分，其假執行之聲請已失其附麗，應
    予駁回。
六、本件事證已臻明確，兩造其餘攻擊防禦方法，及未經援用之
    證據，經本院斟酌後，認均不足以影響本判決之結果，自無
    逐一詳予論駁之必要，併此敘明。
七、訴訟費用負擔之依據：民事訴訟法第79條。
中    華    民    國     97   年     1    月    29    日
                         民事第一庭法官  傅中樂
以上正本係照原本作成。
如對本判決上訴，須於判決送達後20日內向本院提出上訴狀。
中    華    民    國     97   年     1    月    29    日
                                 書記官  李佩芳


司法院資訊處製作；財團法人民間司法改革基金會備份。
